【裁判字號】    89,勞簡上,4
【裁判日期】    891011
【裁判案由】    給付資遣費
【裁判全文】
臺灣基隆地方法院民事判決  八十九年度勞簡上字第四號
    上  訴  人  丙○○
    訴訟代理人  黃丁風律師
                乙○○      住.
    被上訴人    甲○○      住台北縣瑞芳鎮○○路一四三之六號二樓
右當事人間請求給付資遣費事件，上訴人對於中華民國八十九年五月二十三日本院瑞
芳簡易庭八十九年瑞勞簡字第一號第一審簡易判決提起上訴，被上訴人並為訴之追加
，本院第二審合議庭判決如左：
    主  文
原判決關於命上訴人給付超過新台幣壹拾肆萬捌仟捌佰元及該部分之利息，暨訴訟費
用除確定部分外之裁判均廢棄。
右開廢棄部分，被上訴人在第一審之訴駁回。
被上訴人追加之訴駁回。
第一、二審訴訟費用除確定及追加之訴部分外由被上訴人負擔。
被上訴人追加之訴之訴訟費用由被上訴人負擔。
    事  實
甲、上訴人方面：
一、聲明：求為判決：
  (一)原判決廢棄。
  (二)被上訴人在第一審之訴駁回及第二審追加之訴駁回。
二、陳述：除與原判決記載相同者，茲引用之外，補稱：
  (一)被上訴人擔任上訴人所經營之樺興幼稚園廚工已有六年八個月，上訴人固不爭
      執，惟被上訴人於工作期間時常情緒不穩定、脾氣暴躁，動輒遷怒於老師、家
      長，或摔盤碗，與人相處並不融洽，為此上訴人園內老師亦履向上訴人反應，
      但上訴人念及其係單親媽媽，一人養家不易，僅予口頭勸戒，詎被上訴人不但
      並未自我反省，反而益加張狂，上訴人不得已始於八十九年三月二日與其協議
      ，被上訴人則同意於上訴人給付其三天薪資二千二百元及紅包二萬三千元後離
      職，從而被上訴人係自願離職，並非上訴人無正當理由將其解僱。至於被上訴
      人曾獲八十七年度台北縣幼稚教育學會表揚為資深績優人員，係上訴人為鼓勵
      園內之老師及員工而為渠等輪流報名，園內老師及員工每人均曾獲頒該獎，非
      獨被上訴人一人獲獎，自不得因之遽認上訴人之抗辯非真。
  (二)又行政院勞工委員會雖於民國八十七年以行政院勞工委員會八七台勞動一字第
      ○五九六○六號函，將已完成財團法人登記之私立幼稚園教師、職員不適用勞
      動基準法，其餘一切勞僱關係自即日起適用勞動基準法。故私立幼稚園僱用之
      工作人員，除已完成財團登記者之教師、職員外，一律自八十七年十二月三十
      一日起適用勞動基準法，因此被上訴人受僱於上訴人經營之樺興幼稚園擔任廚
      工工作，自亦由八十七年十二月二十一日起有勞動基準法之適用。
  (三)關於工作年資，跨越適用勞動基準法前後，其資遣費或退休金之給與，依八十
      五年十二月二十七日修正公布之勞動基準法第八十四條之二規定，勞工工作年
      資自受僱之日起算，適用本法前之工作年資，其資遣費及退休金給與標準，依
      其當時應適用之法令規定計算，當時無法令可資適用者，依各該事業單位自訂
      之規定，或勞僱雙方之協商計算之。適用本法後之工作年資，其資遣費及退休
      費給與標準，依第十七條及第五十五條規定計算。上訴人於適用勞動基準法前
      就資遣費之給與，並無應適用之法令，上訴人非經營工廠，自無適用工廠法之
      餘地，亦無自訂之規定或勞僱雙方之協商可資適用，自無給付資遣之問題。因
      此被上訴人得請求上訴人給與之資遣費，僅有適用勞動基準法即八十七年十二
      月三十一日以後之工作年資而已，是其得請求給與資遣費之工作年資僅一年又
      一個月（八十八年一月三日起至八十九年二月三日止），即一又廿二分之一個
      月之平均工資，計之僅二萬四千七百元，上訴人逾此部分之主張顯無理由。
三、證據：除援用第一審所提證據外，補提行政院勞工委員會台八十九勞動一字第○
    ○二八八○九號函、本院八十六年勞再更字第一號、台灣高等法院八十八年勞上
    字第二五號民事判決（以上均為影本）各一份為證。
乙、被上訴人方面：
一、聲明：求為判決：
  (一)駁回上訴。
  (二)上訴人應再給付被上訴人二萬二千八百元。
二、陳述：除與原判決記載相同者，茲引用之外，補稱：
  (一)被上訴人於工作期間任事負責，表現良好，從未與老師、家長有任何衝突，上
      訴人空言被上訴人與人相處不融洽及脾氣不好，卻無法舉證，實不足採信。又
      上訴人於上訴狀言及被上訴人係單親媽媽，一人養家不易故僅予口頭勸戒亦非
      事實，被上訴人與配偶蕭春寶合法婚姻，何單親之有。
  (二)被上訴人與上訴人於八十九年二月三日協議，上訴人給付被上訴人二千三百八
      十元做為被上訴人八十九年二月一日至二月三日薪資；另上訴人給付被上訴人
      二萬二千元作為八十八年的年終獎金，惟上述金錢係二日薪資及年終獎金，非
      上訴人言係被上訴人自願離職之憑證。
  (三)上訴人於八十九年八月十四日曾偕同證人出庭，惟證人言及曾於八十五年五月
      份至七月份擔任助理老師，並指陳被上訴人曾謾罵他等。惟該名證人未曾在該
      幼稚園任職，有樺興幼稚園八十五年七月份畢業照為憑，是證人所述並不實在
      。
  (四)依勞動基準法第十六條之規定，上訴人未經預告而終止與被上訴人之勞動契約
      ，被上訴人自得依該規定再請求上訴人給付三十日之預告工資二萬二千八百元
      。
三、證據：除援用第一審所提證據外，補提權興幼稚園八十五年畢業照一份為證。
丙、本院依職權向行政院勞工委員會函詢勞工工作年資資料。
      理  由
甲、程序事項
    按第二審訴之變更或追加，非經他造同意，不得為之；但第二百五十五條第一項
    第二款至第六款情形，不在此限，民事訴訟法第四百四十六條第一項定有明文。
    本件被上訴人於訴訟進行中，擴張訴之聲明，就預告工資部分擴張請求二萬二千
    八百元，並經上訴人同意，依前揭法條所示，應予准許。
乙、得心證的理由
一、本件被上訴人起訴主張其自民國八十二年六月一日起，受僱於上訴人在樺興幼稚
    園任廚工工作，月薪貳萬貳仟捌佰元，上訴人竟於八十九年二月三日，無正當理
    由亦未經相當期間之預告，將被上訴人解僱，且拒絕支付資遣費，依勞動基準法
    第十七條之規定，被上訴人工作期間計六年八個月，應有相當六又三分之二個月
    月薪之資遣費，爰依僱傭關係請求上訴人如數給付資遣費，並加計依法定利率計
    算之遲延利息之判決並追加上訴人應再給付預告工資二萬二千八百元。上訴人則
    以：其不爭執被上訴人自八十二年六月一日起至八十九年二月三日雇用原告任廚
    工之事實，惟兩造係協議終止僱傭關係，且因被上訴人對老師及家長不尊重又難
    溝通，故辭退被上訴人，且依行政院勞工委員會八七台勞動一字第○五九六○六
    號函示內容，被上訴人於適用勞動基準法前就資遣費之給與並無相關法令可適用
    ，被上訴人得請求上訴人給與之資遣費，僅有適用勞動基準法即八十七年十二月
    三十一日以後之工作年資而已，即二萬四千七百元等語，資為抗辯。
二、查兩造對於：被上訴人自八十二年六月一日起受僱於上訴人，每月工資為二萬二
    千八百元，而上訴人於八十九年二月三日未經預告將被上訴人解僱，並未支付資
    遣費等事實，業經被上訴人提出薪資袋影本六張為證，復為上訴人所不爭執，並
    有上訴人提出之年終獎金等同意書、被上訴人服務經歷證明書各一張（均為影本
    ）為證，自堪信為真實。兩造之爭點在於：兩造是否合意終止勞動契約？被上訴
    人是否有勞動基準法第十二條第一項等上訴人得不經預告終止勞動契約之情形存
    在？
三、經查，被上訴人雖任職於上訴人經營之私立樺興幼稚園，然係擔任廚工之工作，
    依勞動基準法第三條規定及行政院勞工委員會台勞動一字第○五九六○六號函
    發布指定勞動基準法適用範圍，為應適用勞動基準法之業別工作者，應先敘明。
    上訴人指經兩造之同意終止勞動契約，或因「被上訴人對老師及家長不尊重又難
    溝通」故辭退被上訴人等情，固據被上訴人否認有與上訴人協議終止勞動契約之
    事實，而依證人鍾毓麟到院雖證稱：八十五年五月至七月間曾在樺興幼稚園擔任
    幼教，期間曾因中午吃飯要拿乾淨之湯匙，而遭被上訴人罵，也曾因沒有把午餐
    留給老師的孩子而被罵等語，惟僅足證明被上訴人於八十五年間曾與證人發生嫌
    隙，與八十九年二月間上訴人終止與被上訴人之勞動契約並無何關連性；又被上
    訴人曾獲八十七年度台北縣幼稚教育學會表揚為資深績優人員，有被上訴人提出
    之表揚大會手冊影本一份為證，被告空言抗辯該資深績優人員係幼稚園職員輪流
    獲頒云云，尚非可採，至被上訴人前開抗辯二造合意終止勞動契約等情，並未舉
    證以實其說，自難認為真實。再查，上訴人以「被上訴人對老師及家長不尊重又
    難溝通」，是否即得片面辭退被上訴人？按勞動基準法第十二條第一項所列各款
    事由，均係可歸責於勞工之不良行為，法律容許雇主得不經預告立即終止勞動契
    約，性質上帶有對勞工「懲戒」之作用，上訴人指被上訴人「被上訴人對老師及
    家長不尊重又難溝通」云云，始終未陳明其具體事實，並舉證以實其說，是上訴
    人以此為由，終止兩造間之勞動契約，應屬不合法而不生終止勞動契約之效力，
    故於八十九年二月三日之後，被上訴人仍有繼續依約工作之權利及義務，上訴人
    亦有繼續依約給付工資之義務。再按雇主違反勞動契約或勞工法令，有損害勞工
    權益之虞者，勞工得不經預告終止契約，勞動基準法第十四條第一項第六款定有
    明文。又雇主違法解僱勞工，即可認為係「雇主違反勞動契約或勞工法令」，並
    足認為「有損害勞工權益之虞」，勞工得以「雇主違反勞動契約或勞工法令，有
    損害勞工權益之虞」為由，不經預告終止勞動契約。本件上訴人終止兩造間之勞
    動契約為不合法，應不生終止之效力，兩造間之勞動契約仍繼續存在，固如前述
    ，自可認係上訴人「違反勞動契約或勞工法令，有損害被上訴人權益之虞」，被
    上訴人得以「雇主違反勞動契約或勞工法令，有損害勞工權益之虞」為由，不經
    預告終止兩造間之勞動契約。茲被上訴人既於八十九年二月三日被上訴人片面終
    止勞動契約後，於二造不爭執為真正之同意書上表示上訴人尚未給付資遣費等情
    ，即表示同意於同日（八十九年二月三日）終止兩造間之勞動契約，依勞動基準
    法第十四條第一項第六款之規定，自屬合法而有效，是兩造間之勞動契約自八十
    九年二月三日起因被上訴人之合法終止而歸於消滅。
四、至上訴人以行政院勞工委員會八七台勞動一字第○五九六○六號函示內容，被上
    訴人於適用勞動基準法前就資遣費之給與並無相關法令可適用，被上訴人得請求
    上訴人給與之資遣費，僅勞動基準法適用後即八十七年十二月三十一日以後之工
    作年資而已為抗辯。然查，經本院函詢行政院勞工委員會之結果，依勞動基準法
    第八十四條之二規定，勞工工作年資自受僱之日起算，．．．，同法施行細則第
    五條規定，勞工工作年資以服務同一事業單位為限，並自受僱當日起算。故被上
    訴人於八十七年十二月三十一日前之工作年資，如未有中斷情形，於適用勞動基
    準法後，應依上開規定，合併計算，至於資遣費給與標準，應依第八十四條之二
    及第十七條規定處理，即所稱工作年資，係溯及適用該法之前，有該委員會八十
    九年八月三十日台八十九勞動一字第○○三六七六○號函在卷可參；又關於資遣
    費年資計算之問題，依修正前之勞動基準法第八條第一項第二款之規定「本法施
    行前在同一事業單位工作之勞工，於本法施行後被資遣時，其資遣費之計算，依
    左列規定辦理。本法施行前之工作年資，其資遣費給與標準，適用廠礦工人受僱
    解僱辦法者，按其規定計算；不適用該辦法規定者，依各該事業單位自訂之資遣
    規定計算。但無自訂資遣規定或其資遣規定低於該辦法規定之計算標準者，應比
    照廠礦工人受僱解雇辦法之規定計算。」；及同法第二十八條第一項第二款規定
    「本法施行前在同一事業單位工作之勞工，於本法施行後退休時，其退休金之計
    算，依左列規定辦理。本法施行前之工作年資，其退休金給與標準，適用臺灣省
    工廠工人退休規則或臺灣省礦工退休規則者，依其規定計算；不適用各該規則規
    定者，依各該事業單位自訂之退休規定計算。但無自訂退休規定或其退休規定低
    於各該規則規定之計算標準者，應比照臺灣省工廠工人退休規則之規定計算。」
    ，此種「應比照」之追溯既往規定引起極大之爭議，故勞動基準法第八十五年十
    二月二十七日公布之勞動基準法即增訂第八十四條之二規定「勞工工作年資自受
    僱之日起算，適用本法前之工作年資，其資遣費及退休金給與標準，依其當時應
    適用之法令規定計算；當時無法令可資適用者‧依各該事業單位自訂之規定或勞
    雇雙方之協商計算之。適用本法後之工作年資，其資遣費及退休金給與標準，依
    第十七條及第五十五條規定計算。」是本件被上訴人之工作年資自受雇之日起算
    ，而其於八十七年十二月三十一日前增定之第八十四條之二規定適用前之工作年
    資，當時無法令可資適用，應由各該事業單位自訂之規定或勞雇雙方之協商計算
    之，而上訴人自承於當時並無自訂之工作規則，亦未與被上訴人協商資遣費之計
    算問題，然此並非謂被上訴人於八十七年十二月三十一日前之年資即不予計算，
    本院審酌上訴人之營運狀況並無重大欠佳情形，及被上訴人如未經上訴人違法解
    僱行為，本於八十九年十月間可達退休之年齡而請領退休金等情形，認為資遣費
    之計算標準宜比照勞動基準法之平均工資為計算，較符合公平原則及勞動基準法
    保障弱勢勞方之立法原意。是上訴人前開所辯，與勞動基準法增定之立法理由不
    符，尚非可採。
五、又被上訴人於本院第二審審理期間，追加起訴請求預告工資部分，聲明上訴人再
    給付二萬二千八百元部分，按勞動基準法第十六條第一、三項係規定「雇主依第
    十一條或第十三條但書規定終止勞動契約者，其預告期間依左列各款之規定：(
    一) 繼續工作三個月以上一年未滿者，於十日預前告之。(二)繼續工作一年以上
    三年未滿者，於二十日前預告之。(三)繼續工作三年以上者，於三十日前預告之
    。雇主未依第一項規定期間預告而終止契約者，應給付預告期間之工資。」換言
    之，必雇主係依勞動基準法第十一條或第十三條但書規定終止勞動契約時，才有
    預告期間工資給付之問題，本件係由上訴人依勞動基準法第十四條第一項第六款
    之規定終止勞動契約，已如前述，自無請領預告期間之工資之基礎，被上訴人此
    部分之主張，於法不符，洵無足採。
六、末查，雇主於勞工依勞動基準法第十四條第一項規定不經預告終止勞動契約時，
    應依勞動基準法第十七條之規定發給勞工資遣費，勞動基準法第十四條第四項亦
    定有明文。本件上訴人既因違法解僱被上訴人，經被上訴人依勞動基準法第十四
    條第一項第六款規定合法終止兩造間之勞動契約，亦如前述，從而被上訴人請求
    上訴人依勞動基準法第十四條第四項準用第十七條規定發給資遣費，亦屬正當而
    應予准許。依勞動基準法第十七條規定：「雇主依前條終止勞動契約者，應依左
    列規定發給勞工資遣費：一、在同一雇主之事業單位繼續工作，每滿一年發給相
    當於一個月平均工資之資遣費。二、依前款計算之剩餘月數，或工作未滿一年者
    ，以比例計給之。未滿一個月者以一個月計」；又同法第二條第三款前段規定平
    均工資，謂計算事由發生之當日前六個月內所得工資總額除以該期間之總日數所
    得之金額。至其金額，依被上訴人當時每月之工資均為二萬二千八百元（為兩造
    所不爭）計算，八十八年八月、十月、十二月及八十九年一月每月均有三十一日
    ，八十八年九月、十一月均為三十日，故每日之平均工資為七百四十四元（二二
    八○○元×六個月÷一八四天，元以上四捨五入），一個月之平均工資為二萬二
    千三百二十元（原審誤為二萬二千八百元）。被上訴人自八十二年六月一日起受
    僱於上訴人，至八十九年二月三日終止勞動契約止，共六年七月又三日，依勞動
    基準法第十七條之規定，應發給六又十二分之八個月之資遣費，故上訴人應給付
    被上訴人之資遣費為十四萬八千八百元（原審誤為十五萬二千元，多算三二○○
    元）。
七、綜上所述，上訴人應給付被上訴人資遣費十四萬八千八百元，從而被上訴人依勞
    動契約及勞動基準法第十四條第四項準用第十七條之規定，請求上訴人給付資遣
    費十四萬八千八百元及自起訴狀繕本送達上訴人之翌日即八十九年三月四日起至
    清償日止按年息百分之五計算之利息，於十四萬八千八百元（原審誤為十五萬二
    千元）及自起訴狀繕本送達上訴人之翌日即八十九年三月四日（原審誤載為八十
    九年二月四日）起至清償日止按年息百分之五計算之利息部分，為有理由，應予
    准許。逾此所為請求為無理由，應予駁回。至被上訴人追加起訴擴張其聲請二萬
    二千八百元部分，為無理由，應為駁回。是則上訴意旨就原審不應准許部分指摘
    原判決不當，求予廢棄改判，為有理由，至於上開應准許部分，原審判命上訴人
    給付，核無違誤，上訴人仍執陳詞，指摘原判決不當，求予廢棄，為無理由，應
    駁回其上訴。
七、據上論結，本件上訴為一部分有理由一部分無理由，被上訴人追加之訴為無理由
    ，依民事訴訟法第四百三十六條之一第三項、第四百四十九條第一項、第七十九
    條、第四百六十三條，判決如主文。
中      華      民      國    八十九    年      十      月      十一    日
                                    臺灣基隆地方法院民事庭
~B審判長法  官  李木貴
~B      法  官  林金發
~B      法  官  何怡穎
右為正本係照原本作成。
本判決不得上訴。
中      華      民      國    八十九    年      十      月      十六    日
~B      書記官  莊國南


司法院資訊處製作；財團法人民間司法改革基金會備份。
